臺灣高等法院刑事判決　　　　　　　　　　　八十九年度上更(二)字第一二二一號
　　上　訴　人
　　即　被　告　甲○○
　　選任辯護人　尤伯祥
　　　　　　　　辜郁雯
　　　　　　　　林永頌
　　上　訴　人
　　即　被　告　辛○○
　　選任辯護人　陳進會
　　上　訴　人
　　即　被　告　癸○○
　　選任辯護人　陳怡芳
　　上　訴　人
　　即　被　告　壬○○
　　選任辯護人　蘇清文
　　　　　　　　鄭靜馨
　　上　訴　人
　　即　被　告　乙○○
　　選任辯護人　莊國明
右上訴人等因違反貪污治罪條例等案件，不服臺灣臺北地方法院八十三年度訴字第九
二八號，中華民國八十五年五月二十九日第一審判決（起訴案號：臺灣臺北地方法院
檢察署八十二年度偵字第二六八○二號）提起上訴，本院判決後，經最高法院第二次
發回更審，本院判決如左：
    主  文
原判決撤銷。
甲○○連續公務員明知為不實之事項，而登載於職務上所掌之公文書，足以生損害於
公眾，處有期徒刑壹年貳月，減為有期徒刑柒月，緩刑肆年。
辛○○連續公務員明知為不實之事項，而登載於職務上所掌之公文書，足以生損害於
公眾，處有期徒刑壹年貳月，減為有期徒刑柒月，緩刑肆年。
癸○○連續行使公務員明知為不實之事項，而登載於職務上所掌之公文書，足以生損
害於公眾，處有期徒刑壹年陸月，緩刑肆年。
壬○○連續行使公務員明知為不實之事項，而登載於職務上所掌之公文書，足以生損
害於公眾，處有期徒刑壹年肆月，緩刑肆年。
乙○○無罪。
    事  實
一、甲○○、辛○○及劉慶煌（業經本院八十四年上更(一)字第五七一號案件判處有期
    徒刑二年，褫奪公權三年，緩刑四年確定）均任職臺北市政府建設局市場管理處
    ，甲○○自民國七十五年七月一日起至七十七年六月三十日止、辛○○自七十七
    年七月一日起至七十九年六月三十日止，分別擔任臺北市政府市場管理處華山市
    場（下稱華山市場）管理員（該市場位於臺北市○○○路○段一○八號一、二樓
    ，同大樓三樓至十樓為臺北市城中區行政中心辦公室），劉慶煌自七十九年七月
    一日起接替辛○○為該市場管理員。緣華山市場所在地之大樓地下室，設有電氣
    房，內有緊急發電機一部，供應該大樓各樓層（包含華山市場及臺北市城中區行
    政中心）電梯及公共照明於停電時使用，該大樓於六十八年完工後，即由臺北市
    政府建設局市場管理處編列預算，與廠商簽約，負責該緊急發電機之維修保養工
    作。臺北市政府建設局市場管理處於七十六年間將上開華山市場緊急發電機，委
    請優實機電技術顧問有限公司（下稱優實公司）負責定期維修保養事宜，約定每
    兩週應派技術人員巡視檢點一次，七十六年度、七十七年度之維修費用各為新台
    幣（下同）五千七百七十元，七十八年度至八十一年度之維修費用各為四千七百
    五十元。而廠商於維修保養該市場內發電機時在場監督，然後蓋章證明，亦屬市
    場管理員工作項目之一。壬○○、癸○○則係優實公司負責市場發電機維修保養
    之巡檢員，癸○○任職期間為七十三年六月間起至八十二年六月間，壬○○任職
    期間為八十年八月間起至八十一年四月間止。
二、詎癸○○、壬○○各基於概括犯意，分別自七十六年六月至八十年七月間、八十
    年八月至八十一年四月間，負責華山市場上開緊急發電機巡檢業務時，並未逐次
    進入地下室維修保養上開發電機，卻在每月製作之發電機巡檢保養紀錄卡上填載
    至該電氣房保養之不實事項，癸○○持交管理員甲○○（七十六年六月至七十七
    年六月）、辛○○（七十七年七月至七十九年六月）、劉慶煌（七十九年七月至
    八十年七月），壬○○持交管理員劉慶煌（八十年八月至八十一年四月）蓋章證
    明確有前往保養。甲○○、辛○○及劉慶煌三人均明知優實公司人員並未保養該
    發電機，仍分別於審核前開巡檢保養紀錄卡時，明知該記載係不實事項，竟予以
    蓋章審核證明屬實而登載於其職務上所掌之公文書，再分別由癸○○、壬○○交
    回優實公司，其中癸○○並在七十六年六月巡檢保養卡上填載優實公司不知情之
    職員乙○○、張繁盛先後於七十六年六月六日、同年六月十五日、同年六月二十
    五日至該電氣房保養之不實事項，然後交由不知情之該公司經理庚○○持以行使
    ，向臺北市政府建設局市場管理處請款，足生損害於臺北市政府建設局市場管理
    處。迄八十一年五月初，因臺北市城中區行政中心發現該緊急發電機另有三曄機
    電工業有限公司（下稱三曄公司）定期前往保養而有重複編列預算保養之情形，
    對於應由何單位維修發生疑義時，始查獲上情。
三、案經法務部調查局臺北市調查處移送臺灣臺北地方法院檢察署檢察官偵查起訴。
    理  由
壹、被告甲○○、辛○○、癸○○、壬○○部分：
一、訊據被告甲○○、辛○○、癸○○、壬○○雖對於右揭期間分別擔任華山市場管
    理員及優實公司巡檢員等情供承不諱，惟均矢口否認有何偽造文書犯行，被告甲○○、辛○○除一致辯稱依臺北市零售市場管理規則之規定，緊急發電機之維修
    事務，並非管理員之職務範圍外，被告甲○○並辯稱：其任職期間至少陪同巡檢
    員癸○○至地下室定期保養發電機七、八次，只是其不懂電氣，故在電氣房外面
    等候。該公司巡檢員確實有來保養，其才會在巡檢保養紀錄卡上蓋章，其蓋章是
    證明巡檢員確實有到現場。被告辛○○辯稱：其經常帶巡檢員癸○○至地下室保
    養維修發電機，並無事後在巡檢保養紀錄卡上補蓋章之情形。被告癸○○辯稱：
    其確實有去維修，並據實登載在巡檢保養紀錄卡上，記憶中乙○○及張繁盛有前
    去，始會填載其等姓名。被告壬○○辯稱：其有定期前往維修保養，其中有四次
    找管理員劉慶煌不在，即由場工黃添秀陪同至地下室維修，事後巡檢保養紀錄卡
    再補蓋章各云云。惟查：
（一）臺北市零售市場管理員所執行之業務為：「一市場秩序之維持。二市場環境衛
      生之維護。三攤（舖）位租金之催繳。四攤（舖）位承租攤商違規、違約行為
      之舉發或處理。五其他有關管理事項」，觀諸卷附臺北市政府七十五年十月十
      五日及七十九年十月五日修正發布之臺北市零售市場管理規則規定甚明（見第
      二六八○二號偵查卷第七六頁反面至第七七頁、原審卷(一)第一○七頁）。而所
      謂其他有關管理事項，範圍廣泛，舉凡有關市場之事務，經主管長官指派執行
      者均屬之，而本件緊急發電機之功用，係市場停電時供緊急照明之用，故發電
      機之維護係屬市場管理之事項，本無庸疑，況臺北市政府建設局市場管理處與
      優實公司簽訂上開維修保養契約後，早有排定保養維修日期，指示管理員應確
      實瞭解原簽訂廠商是否依時派人前來市場進行維修保養，亦有該處八十三年十
      二月市場管理員會報第五科科長王芸芬之發言紀錄可稽（見第二六八○二號偵
      查卷第九十頁反面），又依卷附臺北市政府建設局市場管理處與優實公司簽訂
      之保養維護工程合約第七條復規定於定期保養維護時須經市場管理員於現場監
      督外，並於保養維護表上加蓋職章認可，否則即屬無效（見調查卷第九六頁）
      ，臺北市市場管理處八十三年四月十八日北市市五字第三二六一號函亦稱：
      「市場管理員為本處派出之人員，負責證明廠商有無定期前往執行保養並現場
      監督之」（見本院上訴卷第一○四頁反面）。可見於廠商維修保養該市場發電
      機時在場監督，係屬被告甲○○、辛○○及另一位管理員劉慶煌之職責，甚為
      明確，被告甲○○、辛○○辯稱非其等職務範圍，顯非可採。
（二）雖被告癸○○、壬○○均辯稱於任職優實公司擔任巡檢員，負責華山市場發電
      機維修保養期間，皆依照合約定期從事保養維修；被告甲○○、辛○○亦辯稱
      有在現場監督巡檢員為維修保養，始在巡檢保養紀錄卡上蓋章云云，惟觀其等
      供述：
    １依被告癸○○臺北市調查處筆錄記載：「我至該行政中心後，即找電工及警衛
      隊拿鑰匙，由櫃檯人員陪我下去地下室檢查，有時是我獨自一人去地下室。從
      七十六年至八十年共計有三位市場管理員，為甲○○、辛○○、劉慶煌，他們
      三人從未陪我下去監督我檢查發電機。保養紀錄卡是我製作的。管理員雖未陪
      我下地下室親眼看我檢查，但我拿紀錄卡請其蓋章，他們皆會蓋章。我每次向
      電工及警衛隊拿鑰匙，並未強調要檢查發電機，只說要檢查電氣設備」（見調
      查卷第二五頁反面至第二七頁）。雖經本院勘驗訊問當時之錄影帶，內容應為
      ：「大部分都有人陪同下去，少部分是獨自一人下去，陪同人員不知姓名，是
      市場櫃檯人員，不知鑰匙是否電工保管」「（華山市場管理員有無陪同你去地
      下室？）保持沈默」「（管理員未陪同，為何劉慶煌在巡檢卡上蓋章？）我直
      接拿給管理員蓋章」「（為何先前稱向警衛及電工拿鑰匙去地下室？）我向他
      們拿鑰匙時未強調要巡查發電機」（見本院上更(二)卷(一)第一七四頁、第二五一
      至二五二頁），與調查筆錄之記載不盡相符，固未得遽以上開調查筆錄認為被
      告癸○○已有管理員甲○○、辛○○、劉慶煌從未陪同其至地下室檢查發電機
      之自白。惟觀其事後於偵查中供稱：其係由甲○○、辛○○、劉慶煌陪同檢查
      ，如果其等不在，則由丁○○陪同（見第一八三八六偵查卷第三一頁），於原
      審稱：其去時都有向管理員照會一下，如果管理員沒空，即與丁○○下去保養
      （見原審卷(一)第五七頁），嗣又改稱：大部分是場工黃添秀拿鑰匙帶其下去，
      如黃添秀休假則由自治委員會的人帶云云（見原審卷(二)第四二頁），先後對於
      究係何人陪同保養之供述迥異，如其確有前往保養，由何人在場陪同檢查至為
      明確，何竟供述反覆不一，且於本院再加詢問時竟稱：「我確實有去保養，我
      無法確定是跟誰去，誰開的門」（見本院上更(二)卷(三)第二六頁），而推稱無從
      確定，復對照前揭調查中經詢以市場管理員有無陪同檢查時沈默以對，然後回
      答其直接拿給管理員蓋章等情，則若確實管理員有在場，又何不講明，是其所
      辯每次確均有前往維修保養云云，已難遽信。
    ２參以被告甲○○於法務部調查局臺北市調查處筆錄記載：「事實上我僅於七十
      五年間曾陪同優實公司保養人員癸○○進入過地下室機房一次，當時地下室機
      房並未上鎖，自從那一次以後，我就沒有再去過地下室機房，故實際上若優實
      公司人員來保養發電機，其間的流程及是否有保養我並不清楚，惟優實公司癸○○每次拿該公司的巡檢保養紀錄卡來找我時，我都會在紀錄卡上蓋我的職章
      ，證明該公司確實檢保養過發電機」（見調查卷第三一頁反面），經勘驗訊問
      當時之錄影帶，內容為：「（有無陪同優實公司人員下去地下室？）若他們有
      來找我，我在辦公室，我就會和他們去」「（癸○○來了，你有蓋章，有陪他
      去幾次？）兩年間至少也有七、八次」「（是否只陪癸○○去地下室一次？）
      有好幾次」「第一次就是癸○○來，所以我印象深刻，之後也是癸○○來，至
      於保養卡上其他人是誰，我就不清楚了。只要癸○○有來找我，我就會陪他去
      」「他來找我時，若我『不在』場工也會陪他去」（見本院上更(二)卷(一)第一七
      二至一七三頁、第二五三至二五四頁），則雖非直承除帶被告癸○○下去地下
      室一次以外，從未曾帶被告癸○○至電氣房檢查，然亦供稱大概陪同被告癸○○下去七、八次左右，嗣於偵查中稱：「（你知何人保養？）：：：我在時就
      有七、八次，我『不在』他們會透過場工檢查」（見第一八三八六號偵查卷第
      十二頁反面至第十三頁、第二六八○二號偵查卷第十七頁正、反面），於本院
      稱：「（你陪同優實公司之人員檢查發電機有幾次？）七、八次」（見本院上
      訴卷第五六頁」，亦稱大約陪同被告癸○○檢查約七、八次。又其嗣於本院稱
      ：「我們有陪同下去保養，若我們『沒空』會請工友陪同巡檢員下去」（見本
      院上更(一)卷(二)第一七六頁）、「我們『不在』時，工友會陪同他們巡檢，我們
      就由回報的巡檢資料表蓋章」（見本院上更(二)卷(三)第二六頁），先後對於究竟
      係其「不在」或「沒空」時由場工陪同之供述並不相同。再被告辛○○供稱：
      「我印象是陪同癸○○一起保養」「我們有陪同下去保養，若我們沒空，會請
      工友陪同巡檢員下去」（見本院上更(一)卷(二)第一七六頁），則被告甲○○與辛○○所稱其等未陪同檢查時係由「場工」陪同，與前揭被告癸○○於偵查及原
      審曾稱如管理員沒空時，由「丁○○」陪同之情形亦不一致。另被告癸○○於
      本院稱：「（檢查時有無知會場工？）沒有」（見本院上訴卷第五五頁反面）
      ，關於是否通知場工陪同之陳述亦先後不符。
    ３被告壬○○供稱：「我有每二個禮拜去維修發電機一次，是管理員劉慶煌陪檢
      的」（見第一八三八六號偵查卷第十一頁）、「我一個人去，去時找場工或管
      理員下去一起做檢查」「管理員如不在，就找場工下去看，但沒蓋章，下次去
      找，再檢查一次再蓋」（見第二六八○二號偵查卷第十五頁反面）、「我有四
      次找管理員不在，找場工進去」（見原審卷(二)第六五頁）、「第一次去管理員
      不在，第二次找不到場工，管理員在場，就給管理員劉慶煌蓋章，是補蓋章。
      第一次已檢查，第二次要去再檢查，場工不在沒鑰匙進不去，所以沒檢查」「
      我印象中有三次補蓋章，但非連續」（見原審卷(二)第四一頁反面、八八頁反面
      ）、「我第一次去有保養，當時我是講第二次去時，因門關起來，要補蓋章，
      我找不到電工，所以才叫劉慶煌幫我蓋章」（見本院上更(一)卷(一)第一○二頁反
      面）、「我第一次去管理員不在，第二次再去，電工不在沒有辦法開，我的意
      思是就只有這三、四次去保養完後，管理員不在，沒有蓋章，再去第二次才蓋
      章，這種情況一年有碰到三、四次」（見本院上更(二)卷(三)第三十頁）、「（劉
      慶煌不在時如何進入？）我都直接找場工，我沒有蓋到章，一定會再去第二次
      再去補蓋章，第二次劉慶煌告訴我說既然來了再下去看看，剛好場工不在，就
      沒有再看一次」（見本院上更(二)卷(三)第八十頁），係稱其第一次去是管理員劉
      慶煌不在，而於管理員劉慶煌不在時，是找「場工」還是「電工」，先後所述
      不符。又於劉慶煌被訴另案中（臺灣臺北地方法院檢察署八十二年度偵字第二
      三七二七號、原審法院八十二年度訴字第三一六八號、本院上訴字第一○四二
      號、本院上更(一)字第五七一號）調查中稱：「八十年八月份，我第一次去華山
      市場保養發電機時，先找到市場管理員劉慶煌，劉慶煌找到電工陪同一起到地
      下室發電機處：：：第二次再去華山市場找市場管理員，但未能找到電工，無
      法打開門實地檢查發電機，我就跟劉慶煌說發電機外門打不開怎麼辦，劉慶煌
      說如果沒有問題就沒有關係，你將巡檢保養卡填好後拿給我蓋章就可。所以我
      就將資料填入巡檢保養卡後交給劉慶煌蓋章。第三次、第四次同樣找不到電工
      無法開門巡檢，也同樣填上巡檢保養事項後交給劉慶煌蓋章；而第四次以後，
      因發動機看起來都有保養，所以以為是電工在保養，就沒有再找電工而直接填
      寫巡檢卡後交給劉慶煌蓋章」（見第二三七二七號偵查卷第八頁正、反面）、
      「第一次由被告劉慶煌帶去，第二次由場工帶去，然後再回來補蓋」（見八十
      二年度訴字第三一六八號原審卷第二十頁）、「有時去時管理員不在，我們就
      找場工，然後巡完後再去找管理員補蓋章」「我去巡檢時會找場工陪同」「我
      去巡檢時遇到過三次管理員不在」（見本院八十四年度上更(一)字第五七一號卷
      第二一頁），則稱第一次去是管理員劉慶煌在場，尚找電工陪同一起下去保養
      ，與前揭所述第一次劉慶煌不在之情節迥然不同。
    ４對照管理員劉慶煌於其所涉該案調查及偵查中供稱：「優實公司每月會派員前
      來並會同我至現場進行維修保養工作，有時廠商技術員前來時適逢我不在時，
      場工黃添秀會代理執行」（見第二三七二七號偵查卷第五頁）、「每次我均找
      大樓戊○○技工拿鑰匙進入保養，至八十一年五月左右，該大樓晏姓技工才禁
      止我們進入」（見第二三七二七號偵查卷第五頁反面）、「巡檢員壬○○若來
      找我會同實施保養時，電工若不在，我均會要求壬○○下次往來保養」（見第
      二三七二七號偵查卷第六頁反面）、「由我會同保養，若我沒有空，就由場工
      陪同」（見第二三七二七號偵查卷第三四頁反面），於原審稱：「優實公司派
      技術人員來保養時，由被告會同帶去保養」（見八十二年度訴字第三一六七號
      原審卷第十五頁）、「由警衛人員與兩名電工保管該大樓地下室鑰匙，即會同
      帶去保養後簽名」（見八十二年度訴字第三一六七號原審卷第十五頁）、「優
      實公司派人核保養，確實有黃添秀陪同保養機器」「都有場工陪同」（見八十
      二年度訴字第三一六七號原審卷第二十頁反面），於本院稱：「請優實公司保
      養，工友會將保養之保養卡給我蓋章，不需要知會行政管理之杜祖培」（見本
      院八十四年度上更(一)字第五七一號卷第十二頁）、「，壬○○直接去到樓下地
      下室保養發電機，由工友黃添秀陪同」（見本院八十四年度上更(一)字第五七一
      號卷第十二頁）、「第一次保養時，我與黃添秀陪同壬○○到地下室保養發電
    機，第二次以後之保養，我不在都由黃添秀帶壬○○去保養，再拿保養卡給我
      補蓋章」（見本院八十四年度上更(一)字第五七一號卷第三五頁反面）、「（對
      壬○○在調查站所言有何意見？）不對，第二、三、四次有工友會同他去檢查
      」（見本院上更(一)字第五七一號卷第三六頁正、反面），關於是否會同警衛或
      電工在場保養之供述前後明顯不同，且其供述第一次係由其及黃添秀陪同被告
      壬○○在場之情形，與前揭被告壬○○所稱係由劉慶煌找電工至地下室陪同巡
      檢及於本院稱：「第一次黃添秀不在，我們有去找杜祖培時，丙○○剛好下來
      ，事實上丙○○有看到我」（見本院上更(二)卷(三)第六五頁）之情形亦不相符。
（三）依前揭管理員劉慶煌陳稱：警衛人員及電工曾會同下去巡檢，其每次均向電工
      戊○○拿鑰匙，直到八十一年五月始經電工丙○○禁止進入巡檢保養；被告壬○○亦稱：第一次由劉慶煌陪同去找杜祖培時，剛好丙○○下來；另被告甲○○供稱：「事實上我確定是有見過戊○○，可能是他不認識我，所以沒有印象
      」各云云（見本院上更(二)卷(二)第八頁）。惟證人即警衛隊長杜祖培及電工丙○○、戊○○均明確證稱：沒有看過優實公司的人前來保養（見八十二年度偵字
      第二三七二七號偵查卷第三五頁正、反面、八十三年度上訴字第一○四二號卷
      第六二頁反面），證人丙○○並稱：「（有無市場方面的人或優實公司的人來
      找你拿鑰匙？）印象中都沒有」（見本院上更(二)卷(一)第二一○頁）、「（你是
      否認識甲○○？）認識，在他任內代表市管處來開會時，我就已經認識」「（
      以前你在偵查中不是說不認識甲○○嗎？）是這樣說過，當時我的意思是說不
      知道他的名字，我知道他是市場管理員」「（他有無跟你借過鑰匙？）沒有」
      「（是否認識辛○○、劉慶煌、癸○○？）都不認識」（見本院上更(二)卷(一)第
      二一一頁），均無法證實被告壬○○、甲○○及管理員劉慶煌所述前揭陪同巡
      檢情事，而劉慶煌亦因該案經認定並未確實陪同巡檢而判處罪刑確定在案，經
      本院調取上開案卷核閱屬實。另被告等所辯管理員不在或沒空時，由場工黃添
      秀陪同至地下室電氣房一節，因場工黃添秀業已於八十一年十二月三十日死亡
      ，有死亡診斷書在卷可參（見本院上更(一)卷(二)第一一二頁），亦無從為其等有
      利之證明。
（四）雖被告等另辯稱：其等至地下室維修保養時，不須經過警衛室，且電工辦公室
      不在地下室，是警衛及電工未看到其等至地下室保養，並不表示其等未前往保
      養維修發電機。又電氣房鑰匙並非警衛及電工始有，場工黃添秀亦有鑰匙，故
      其等不須向警衛或電工拿取鑰匙；且電氣房原本並未上鎖，亦不一定須取得鑰
      匙始得進入巡檢保養云云。然查：
    １有關進入地下室保養是否須經過警衛室及電工辦公室不在地下室一節：
      (1)經比對華山市場大樓配置圖（見本院上更(一)卷(二)第一八八至一九九頁、本院
        八十四年度上更(一)字第五七一號卷第二五頁）及照片（見本院上更(一)卷(二)第
        一四七至一五五頁），並參原審（見原審卷(一)第一三三頁）、本院（見本院
        上更(二)卷(二)第九二頁）及劉慶煌另案（見本院八十四年度上更(一)字第五七一
        號卷第二四至二五頁）履勘情所見：一樓警衛室正對面為一樓電梯，由電梯
        及側邊防火樓梯均可下達地下室，但警衛室與二樓市場除上述電梯及樓梯外
        ，別無其他通道。自地下室可由電梯及防火梯直接上樓，從二樓市場管理處
        辦公室可逕到其他樓梯，不必經過一樓警衛室。是進入地下室電氣房維修保
        養發電機，非必然須經過一樓警衛室。
      (2)證人即任職市場管理處總務科負責發電機維修業務之己○○稱：其係由華山
        市場的門進去二樓找管理員，再到地下室，進去時沒有經過警衛室（見本院
        上更(二)卷(一)第二二三至二二四頁），證人即原任職華山市場之陳憲彰（七十
        四年五月至七十五年六月）稱：到地下室除自警衛室通過外，另有一條從二
        樓到地下室（見原審卷(一)第七六頁反面、本院上更(一)卷(一)第一○三頁反面）
        ，證人即原任職華山市場之徐煜佾（六十九年至七十年間任職華山市場半年
        ）稱：「（除了警衛室，尚有其他通往地下用之通道？）有，不只一條，尚
        有其他通道」（見本院上更(一)卷第一○五頁反面），證人丁○○稱：進入地
        下室可由大門、警衛室都可去，另外二個入口進去不用經過警衛室（見原審
        卷(一)第五七頁），證人杜祖培稱：「到地下室可經由樓梯及電梯，電梯及樓
        梯都可以由任何樓層進入地下室，如果由大門進來就一定會經過警衛室，另
        外大樓二樓就是華山市場，任何人都可以進出，而由二樓樓梯就可以任意進
        出地下室」（見本院上更(二)卷(二)第四十頁）、「（如果有人從市場的二樓到
        地下室，你們警衛隊盤查得到嗎？）盤查不到，因為從二樓可以直接由電梯
        到地下室，或是下樓梯下到地下室，這都不必經過警衛室」「後面樓梯來的
        人是看不到的，我們只看的到從大門進來的人，雖然警衛室的位置可以看的
        到樓梯，但我們是負責看大門的，不會注意後面樓梯進來的人」（見本院上
        更(二)卷(二)第四七頁），證人丙○○稱：「在汽車升降梯的後面原來還有一個
        門，但我到職時，已經被封死了，從樓梯是可以直接到地下室的」等情（見
        本院上更(二)卷(一)第二○八頁），則至地下室電氣房維修保養發電機非必須經
        過警衛室，而警衛主要注意力在於大門動線出入，對於樓梯間進出情形未必
        注意。
      (3)又證人即電工丙○○證稱：「（何時開始到華山行政中心擔任電工？）大約
        七十五年」（見本院上更(二)卷(一)第二○五頁）、「（你的辦公室一直都在頂
        樓沒有變更位置，三曄公司的人員到場保養時是否需要經過你的位置？）不
        必經過我的位置，但如果找不到電工，他就會上來找我拿鑰匙」「（地下室
        一直有電工嗎？）一直到前年捷運局人事精簡才沒有」「（最後一位電工是
        何人？）是戊○○」「（他是辦公室在何處？是否有遷動？）是在地下室，
        在他離職前兩年移到頂樓」（見本院上更(二)卷(一)第二○八頁），證人即電工
        戊○○證稱：「（何時開始擔任城中區行政大樓的電工？）我是在七十八年
        八、九月間才調到那裡」「做到八十八年的七月份才調離該職務」「（你擔
        任電工時辦公室在何處？）最早是在地下室，大約在那裡二、三月之後，因
        為環境的問題，就搬到樓上的機房與丙○○使用同一辦公室」「我必須整棟
        大樓到處跑，待在地下室的時間不多，只有在工作的空檔才會在地下室的辦
        公室」（見本院上更(二)卷(一)第六頁）、「（工作的空檔是指休息時間的意思
        嗎？）是的」「（後來將辦公室遷到樓上時，下去地下室的頻率如何？）如
        果有工作需要就會下去，由於有一段時間都在漏水，我們篇列預算將水管換
        新，所以我反而常下去」等語（見本院上更(二)卷(一)第七頁），可見電工辦公
        室確在頂樓，於工作上有需要有才到地下室去。
      (4)則以警衛室、電工室及地下室電氣房所在，雖然到地下室電氣房未必須經過
        警衛室；又電工辦公室位處頂樓，電工於保養維修發電機時不一定正好在地
        下室而看到巡檢員及陪同之管理員。惟本件係依被告甲○○、壬○○及管理
        員劉慶煌陳述與警衛或電工接觸之情形為比對，無從證實其等前揭所述保養
        維修情節為可採，是自不得以前開客觀位置所在據為被告等前往地下室電氣
        房保養維修發電機之有利證明，而置其等辯解與實情不符於不問。
    ２關於地下室電氣房是否上鎖及場工是否保有鑰匙：
      (1)臺北市市場管理處八十四年十一月二十七日（八四）北市市五字第一三五五
        一號函稱：「經查華山市場係由本處興建，於六十八年十一月完工，翌年二
        月開業啟用：：：工友為黃添秀，由於該大樓內（含市場）高壓機電設備均
        置於地下室，為便於管理維修，管理員辦公室原配有各門扉鑰匙（包括發電
        機外之鐵門）乙套，因本處對市場管理員訂有輪調制度（每兩年輪調一次）
        ，故門禁鑰匙均交由工友負責管理」（見本院上訴卷第一○六頁），可見工
        友黃添秀確保有該地下室電氣房鑰匙。
      (2)證人己○○稱：「（你下去的時候，機房等車是否有上鎖？）沒上鎖，但門
        是關著的」「（如果找不到管理員，是否會找場工？）會找場工或自治會的
        人」「（場工或自治會等人帶你去的時候，門是開著的嗎？）門是關著，但
    卻沒有上鎖」（見本院上更(二)卷(一)第二二三頁）、「（七十八年以前你去的
        每一次他們都沒有上鎖嗎？）是的」（見本院上更(二)卷(一)第二二四頁）、「
        我下去機電房，由旁邊樓梯下去，不必帶鎖開門」（見原審卷(一)第七六頁）
        、「在我們辦理保養之前，我去調查時，確實可以直接進去，約在七十五、
        七十六年時」「（機房門可有上鎖？）我去時已開了」（見原審卷(一)第一○
        四頁正、反面）。證人丁○○亦稱：「（電機房：：：是否有門鎖可以上鎖
        ？）最近才有，以前沒有」（見原審卷(一)第五六頁）、「以前都沒有鎖」（
        見原審卷(一)第一三八頁），證人即原華山市場管理員（七十四年五月至七十
        六年六月）陳憲彰證稱：於其七十四年至七十五年任職期間，地下室沒人管
        理，所以沒人上鎖（見原審卷(一)第七六頁反面、本院上更(一)卷(一)第一○三頁
        反面），並稱：「（機房可有上鎖？）沒鎖」「電器保養人員可下去，管理
        處及廠商之人員可下去」「別人也可以下去」（見原審卷(一)第七七頁正、反
        面），證人徐煜佾（六十九年至七十年間華山市場任職約半年）亦稱：當時
        地下室並未上鎖（見本院上更(一)卷(一)第一○五頁反面），可見電氣房雖設有
        鑰匙，但早期確未上鎖。
      (3)依上說明，場工黃添秀有該電氣房鑰匙雖屬實在，惟被告等供述如何由黃添
        秀陪同巡查之供述前後不一，已如前述。且管理員劉慶煌稱：「（發電機的
        地方有鐵欄杆圍住？）有的，但黃添秀有鑰匙，而且平常都沒有鎖」（見本
        院上更(一)字第五七一號卷第三五頁反面），管理員壬○○雖亦稱：「有時大
        門沒上鎖」（見本院上訴卷第五一頁），然經本院詢以既然未上鎖，何以還
        要找場工或電工拿鑰匙時，旋改稱：「（劉慶煌說黃添秀有鑰匙，但平常沒
        有上鎖？）我去的時候有上鎖」（見本院上更(二)卷(三)第八二頁）、「（發電
        機平常沒有鎖，為何要找場工？）八十年八月十五日第一次去的時候已經有
        上鎖，之前是否上鎖我不了解」（見本院上更(二)卷(三)第八一頁），先後所述
        保養維修時電氣房是否上鎖亦明顯不符。又被告癸○○亦稱：必須先拿鑰匙
        才可進去，則如電氣房未上鎖，即可逕行進入，何必一定要拿鑰匙才可進入
        維修保養？且果如管理員劉慶煌所稱第一次前去時，黃添秀有陪同巡檢，則
        黃添秀既有鑰匙，又何必如其先前及被告壬○○所稱再去找電工拿鑰匙？豈
        非矛盾，足見被告等辯稱場工黃添秀有鑰匙及電氣房未上鎖之事實，與其等
        是否至地下室維修保養之認定並無必然關係。
（五）被告癸○○在七十六年六月份巡檢保養紀錄卡上填寫乙○○及張繁盛姓名，雖
      辯稱因記得其二人前往巡檢，故始加以記載云云，惟查：
    １證人張繁盛於調查中稱：「我在優實公司任職期間，從未至前述之大樓地下室
      巡檢發電機」「我確實未至華山市場婕核發電機，亦未於該紀錄卡上簽名」（
      見調查卷第五一頁反面），於本院亦稱：「我不記得與癸○○去華山市場巡檢
      ，沒有跟乙○○去過」（見本院上更(一)卷(一)第一○四頁反面）。
    ２被告乙○○稱：其是優實公司主任，並非巡檢員，不必參加巡檢工作，亦從未
      去華山市場做發電機維修工作（見原審卷(二)第八九頁、本院上訴卷第五十頁、
      本院上更(一)卷(二)第二三頁正、反面、第二四頁、第一七四頁反面、第一七五頁
      反面、第一七六頁反面、本院上更(二)卷(三)第二六頁），且其於七十六年六月間
      已請假不上班，在玩股票，九月份便辦理離職（見本院上更(一)卷(一)第一○三頁
      、本院上更(二)卷(一)第六六頁、本院上更(二)卷(二)第一二五頁、本院上更(二)卷(三)第
      二八至二九頁）。
    ３證人即優實公司經理庚○○證稱：乙○○不是巡檢員，於七十三年間就擔任主
      任，不必參加巡檢工作（見原審卷(一)第九八頁、本院上更(一)卷(一)第一○五頁）
      ，乙○○沒有管過華山市場之發電機，巡檢保養紀錄卡上不是乙○○之筆跡（
      見原審卷(一)第七九頁反面），且乙○○不需要審核巡檢保養紀錄卡如何記載（
      見本院上更(二)卷(三)第二八頁），又乙○○於七十六年間確定有一段時間不在公
      司，說要玩股票，前後大概有幾個月之久（見本院上更(一)卷(一)第一○五頁、本
      院上更(二)卷(一)第一四二頁），並於本院稱：「（乙○○請假，巡檢保養紀錄卡
      卻有乙○○的名字，不覺得奇怪否？）我是注意管理員的章，沒有注意到自己
      員工的名字，我知道那段期間他請假，但是我沒有特別注意到他的名字」（見
      本院上更(二)卷(三)第三二頁），亦明確證稱被告乙○○當時在請假中，巡檢保養
      紀錄卡上乙○○之姓名非被告乙○○所填寫。證人張繁盛亦證稱：其未與乙○○去巡檢過發電機等情（見第一八三八六號偵查卷第二二頁、本院上更(一)卷(一)
      第一○四頁反面）。
    ４而被告癸○○亦供承：巡檢保養紀錄卡上張繁盛的名字，是其寫的（見本院上
      更(一)卷(一)第一○三頁、本院上更(二)卷(一)第六七頁）。上開紀錄卡通常為其填寫
      （見本院上訴卷第一三七頁反面），因為欄位太小，所以沒有寫上其自己的名
      字（見本院上更(二)卷(一)第六九頁），而由其填寫乙○○姓名等語（見第二○七
      九四號偵查卷第二一頁、原審卷(一)第二四六頁、本院上更(一)卷(一)第一○五頁、
      本院上更(二)卷(一)第六七頁、本院上更(二)卷(二)第一二三頁），供認確係由其填寫
      張繁盛及乙○○之姓名無訛。經比對上開巡檢保養紀錄卡上填寫之乙○○姓名
      （見調查卷第三四頁），與被告乙○○於歷次偵審筆錄末及原審法官命所為簽
      名二十次（見原審卷(一)第二四八頁），亦見兩者筆勢、寫法均不相同，可以認
      定確非被告乙○○所自行填寫。
    ５雖證人張繁盛曾稱：「我在優實公司任職期間去過華山市場巡檢地下室發電機
      ：：：我是配合癸○○去的」「在調查局說我從未去過，是當時忘記了」（見
      第一八三八六號偵查卷第十三頁）、「我與癸○○去過一次」（見第一八三八
      六號偵查卷第二二頁）、「（乙○○有陪你至華山市場之地下室發電機維修？
      ）有一次」（見本院上訴卷第一四三頁反面）。被告乙○○亦於原審時稱：「
      我曾陪癸○○去巡視，我對這方面比較熟，他們有故障我都陪去看，每個市場
      我都去過」（見原審卷(一)第五四頁反面）、「每一台發電機我都有去看過」（
      見原審卷(一)第二四六頁），而證人庚○○於調查時亦陳稱：「共有癸○○、壬○○、乙○○、張繁盛四位巡檢員負責是項業務」云云（見調查卷第二四頁）
      。然上開所述與前揭事證不符，且被告乙○○就上開供述詳為說明：其絕對未
      與被告癸○○一起去維修保養，以前會說有和與癸○○去檢查，是因為怕癸○○另犯偽造文書罪（見第一八三八六號偵查卷第二九頁反面、本院上訴卷第五
      三頁），並於本院稱：「七十二年六月三日『六三水災』時，市場發電機故障
      ，我透過優實公司介紹承包，因此在七十三年間有到市場發電機房去查看，所
      以我在原審講的內容不是針對本案，本案部分我確實沒去過華山市場。張繁盛
      在市調處供述他沒去過現場，也沒在紀錄卡上簽名，後來他又說他有去過，結
      果他沒事。我基於同事情誼，又受到張繁盛沒事的誘導，才會在原審這樣說，
      我供述的內容是七十三年間的事」（見本院上更(二)卷(二)第一二六頁）。參諸張
繁盛雖供詞反覆，然公訴人依據事證認定其確不知情，又巡檢保養紀錄卡上被
      告乙○○姓名係由被告癸○○填寫，是否另涉偽造文書之刑責亦有待釐清，是
      被告乙○○前揭關於何以作出曾陪同被告癸○○巡檢之供述動機應屬可信。另
      證人庚○○亦於本院澄清於調查中供述而陳稱：「我是說乙○○是職員，是在
      調查局我搞錯了，案發當時他確實是保養主任，他不用參加巡檢工作」（見本
      院上更(一)卷(一)第三三至三四頁），自不得以其當時表達上未臻精確區分業務範
      圍即遽認被告乙○○亦須負責巡檢業務。
    ６另被告癸○○雖稱有重大故障時，會請乙○○去排除故障云云（見第一八三八
      六號偵查卷第三十頁反面、本院上訴卷第五四頁），然被告乙○○自始堅決否
      認有何陪同被告癸○○至華山市場排除故障情事，且依卷附前揭載有乙○○姓
      名之巡檢保養紀錄卡，所有項目均為正常，並無故障情形。再被告癸○○就何
      以在巡檢保養紀錄卡上書寫姓名，曾稱：「紀錄卡上並不見得要書寫到現場去
      保養人的名字」（見本院上更(二)卷(二)第一二三頁），旋改稱：「有去的不一定
      寫在上面，但寫在上面的就一定是有去」（見本院上更(二)卷(二)第一二三頁），
      前後顯然矛盾。而其所稱其所填寫之上開表格，須經由被告乙○○審查（見本
      院上更(二)卷(一)第六七頁），亦經證人庚○○證述明顯與事實不符，益見所辯不
      足採信。又證人庚○○雖證稱填寫上開紀錄卡與去現場巡檢之人不必同一人（
      見本院上更(二)卷(三)第三一頁），然被告癸○○明知其等並未前往巡檢，而逕自
      寫上其等姓名，自不得以記得其等應該有去而加以推諉搪塞。再證人丁○○雖
      曾於原審稱看過被告乙○○（見原審卷(一)第五五頁反面），惟其於偵查及本院
      均明確證述：並未看過乙○○，並於本院說明當時在原審因乙○○被擋在後面
      ，其沒有注意到，才誤稱有看過，其實是其以前有看過別的被告等語（見第一
      八六八三號偵查卷第十八頁反面、本院上訴卷第一三八頁反面、第一三九頁）
      ，則自難以其於原審一時有誤之陳述作為被告乙○○曾至該處維修保養發電機
      之證明。再被告癸○○以被告乙○○該段時間未上班在玩股票，應提出購買股
      票之證明云云，然被告乙○○並未與癸○○或張繁盛前去巡檢華山市場發電機
      之事實已至為明確，已無要求被告乙○○提出十餘年前購買股票證明之必要。
（六）至證人丁○○雖於偵查中證稱：其有在華山市場看過癸○○（見第一八三八六
      號偵查卷第一八頁反面），嗣於原審亦稱：有見過壬○○、乙○○、癸○○，
      但不熟。有見過他們三人到華山市場保養電器（見原審卷(一)第五五頁反面、第
      五七頁），於本院稱：其認識癸○○、甲○○、壬○○、辛○○四人，乙○○
      則不認識（見本院上訴卷第一三八頁反面），有看過黃添秀帶優實公司人員至
      地下室維修發電機，也看過辛○○帶優實公司人員一次（見本院上訴卷第一四
      ○頁正、反面），其本身則有帶過癸○○至地下室維修云云（見本院上訴卷第
      一四五頁）。惟其對於是否看過乙○○之供述前後不一，已如前述，且對於是
      否帶被告癸○○下去維修，先係陳稱：「好像沒有，時間久了忘記了」（見本
      院上訴卷第一三九頁反面），為何同日庭訊時迅即想起而改稱曾帶被告癸○○
      下去維修，是其是否看過何人之印象自難遽信。而管理員甲○○、辛○○在該
      處任職，巡檢員亦持紀錄卡前往找管理員蓋章，則其有看過亦不表示管理員確
      有監督巡檢員在場維修保養。況優實公司早於本案之前另承包華山市場電氣設
      施之技術顧問及保養維護，有合約書在卷足參（見本院上更(一)卷(二)第一一六至
      一四六頁），參之被告乙○○前揭供述亦明，則縱其看過優實公司人員前往該
      處，亦不表示從事本案發電機之保養維修，且證人丁○○稱：「（這些人到地
      下室做維修時，你有無陪同？）剛開業時，有一、二次」（見本院上訴卷第一
      三八頁反面），然被告癸○○擔任該處巡檢員時係七十六年間，與華山市場剛
      開業之時間已有相當距離，益見其所證看過何人前往之印象不足憑信。另證人
      庚○○雖亦於原審稱：該公司有去保養發電機（見原審卷第七九頁），經於本
      院再次訊問時詳稱：「我不是去現場的人員，如果我們等人沒有去現場，管理
      員不會蓋章，我相信我的員工會按照契約內容實施，沒有去檢查的話，巡檢表
      不可能有蓋章。我是以文件判斷的，事實上他們有沒有去檢查我不知道」（見
      本院上更(二)卷(三)第二七頁），可見庚○○只是依據巡檢保養紀錄卡上業據管理
      員蓋章為推斷，自不得為被告等確實巡檢之證明。
（七）按被告甲○○、辛○○及另一判決確定之劉慶煌為華山市場管理員，於廠商維
      修保養發電機時應在場監督，已如前述。而市場管理處與優實公司訂定契約委
      請該公司保養發電機，雖屬民法上承攬契約，然對於優實公司是否確實派員進
      行保養之會同、審核、證明，係屬被告甲○○、辛○○及劉慶煌依市場管理員
      身分，依據法令執行公務所為之職務上行為，應無庸疑，而依保養維護工程合
      約第七條規定，保養維護時須經市場管理員於現場監督外，並於保養維護表上
      加蓋職章認可。被告癸○○、壬○○既於上開期間未按期巡查保養，乃竟於巡
      檢保養卡上記載業經保養之不實事項，再請甲○○、辛○○、劉慶煌簽章證明
      ，而甲○○、辛○○、劉慶煌未加審核屬實，竟在該不實之巡檢保養卡上蓋職
      員章證明，再由癸○○、壬○○交由優實公司向臺北市政府建設局市場管理處
      申請保養維護費，自難辭不法罪責。此外復有臺北市城中區行政大樓公共電器
      設備明細表、定期保養維護工程合約、黏貼憑證用紙、填載不實之巡檢保養紀
      錄卡、臺北市政府建設局市場管理處七十六年度至八十一年度之各項費用明細
      表可稽。
（八）綜上所述，本件事證明確，被告甲○○、辛○○、癸○○、壬○○所辯無非均
      事後飾詞諉卸，不足採信，其等犯行均堪認定。
二、查被告甲○○、辛○○及已判決確定之劉慶煌均係公務員，而巡檢保養紀錄卡雖
    係優實公司巡檢員業務上應行製作之文書，然經身為公務員之市場管理員蓋章證
    明，即已發生公文書之效力（最高法院七十七年度台上字第一一三二號判決參照
    ），是甲○○、辛○○所為，核均係犯刑法第二百十三條之公務員登載不實罪，
    公訴人認該二人係犯同法第二百十五條之業務登載不實罪，起訴法條，容有未洽
    ，應予變更。被告壬○○、癸○○製作業務上不實之文書，再請公務員簽章證明
    成為不實之公文書後持以行使，核均係犯刑法第二百十五條、第二百十六條、第
    二百十三條之製作業務上不實文書罪及行使公務員登載不實文書罪，二罪間有方
    法結果之牽連關係，應從一重之行使公務員登載不實文書罪。被告甲○○、辛○○分別犯多次公務員登載不實罪及被告壬○○、癸○○多次犯行使公務員登載不
    實文書罪，均時間緊接，犯罪構成要件相同，顯均係分別基於概括犯意為之，均
    應依連續犯之規定各論以一罪，並依法加重其刑。又被告甲○○、辛○○本件犯
    罪時間，均在七十九年十月三十一日以前，合於中華民國八十年罪犯減刑條例第
    二條第一項第二款乙類減刑之規定，並均減其宣告刑二分之一。
三、原審認被告甲○○、辛○○、癸○○、壬○○四人所犯罪證明確，予以論罪科刑
    ，固非無見。惟被告等人應不成立圖利罪（詳如後述），且被告甲○○、辛○○
    及劉慶煌任職期間並無重疊，自無可能成立共犯，原審認定其等為共犯，容有未
    洽。又原審未依中華民國八十年罪犯減刑條例之規定，減輕被告甲○○、辛○○
    之宣告刑，於法亦有未合。被告甲○○等四人提起上訴，否認犯罪，雖無可採，
    惟原判決此部分既有可議，自應由本院予以撤銷改判。審酌其等犯罪之動機、目
    的、手段、品行、智識程度、所生危害及犯罪後飾詞卸責等一切情狀，分別量處
    如主文所示之刑，並就被告甲○○、辛○○，各減其宣告刑二分之一。又被告四
    人前均未曾受有期徒刑以上刑之宣告，有本院被告全國前案紀錄表及臺灣高等法
    院檢察署刑案紀錄簡覆表在卷可參，本案自案發迄今已逾十年，長期偵審過程應
    足以促其等警惕，而本件所生損害並非嚴重，同此情形管理員劉慶煌於另案亦已
    緩刑宣告確定，又被告辛○○年事已高，並提出機票及財團法人海峽交流基金會
    證明，主張退休後大部分在大陸生活（見原審卷(二)第三一頁）、被告癸○○、壬○○提出戶口名簿，主張一家老小賴其維生（見原審卷(一)第二六○、二六一頁、
    原審卷(二)第八二頁），衡情其等四人經此論罪科刑教訓，均應無再犯之虞，並均
    宣告緩刑四年，以勵自新。
四、不另為無罪諭知部分：
（一）公訴意旨另以：有關發電機之維修保養工作，自七十五年起皆委由三曄公司負
      責，被告甲○○等四人明知該發電機已無保養之必要，竟共同基於圖利優實公
      司之概括犯意，上開行為足使優實公司獲得不法利益約七萬餘元，致生損害於
      臺北市政府建設局市場管理處，因認其等此部分另涉犯貪污治罪條例第六條第
      一項第四款罪嫌。
（二）惟查：優實公司與臺北市政府建設局市場管理處簽約承包保養之發電機，非僅
      有華山市場之一部而已，尚有其他市場之發電機十五部，而華山市場該部發電
      機七十六年度、七十七年度之維修費用各為五千七百七十元，七十八年度至八
      十一年度之維修費用各為四千七百五十元，此有優實公司與臺北市市場管理處
      簽訂之契約及請領費用明細表可稽，六年總共三萬零五百四十元，每月亦僅約
      四百元左右。被告甲○○、辛○○僅係市場管理員，既非該城中區行政中心之
      職員，亦未參與該發電機承包契約之簽訂，不知該緊急發電機有重複發包保養
      之情形，該市場管理員設有任期，並未一起在該市場任職，是被告甲○○、辛○○辯稱，不知有重複發包情形，無共同圖利優實公司之犯罪動機一節，應堪
      採信，此外復查無何其他證據足資證明被告甲○○、辛○○有圖利優實公司之
      情事，自不能科其二人以公務員圖利罪。而被告壬○○、癸○○既非公務員，
      自更無與甲○○、辛○○共犯公務員圖利罪之可言，此部分不能證明被告四人
      犯罪。惟檢察官認此部分與前述論罪之犯行有方法結果之之關係，屬裁判上一
      罪，爰不另為無罪之諭知。
五、併辦部分：
（一）臺灣臺北地方法院檢察署八十八年度偵字第二○七九四號併辦意旨略以：依乙○○提出告訴指稱被告癸○○在七十六年六月份巡檢保養紀錄卡上偽造「乙○○」之署押，足以生損害於乙○○，此部分尚涉嫌刑法第二百十七條之偽造署
      押罪嫌，又其偽造上開署押成為私文書後加以行使，並成立行使偽造私文書罪
      嫌。
（二）經查：
    １證人庚○○證稱：「巡檢員一欄是給實際上去巡檢的人員簽的，因為公司規模
      不大，職稱不是分的很清楚，設計表格時並無巡檢員這個職位，只是在本案中
      這樣稱呼他們，設計時的意思是指參與巡檢的人。公司並無硬性規定參與的巡
      檢員親自簽名，但還是希望能親自簽名，但由於不是每位同仁寫的字都好看，
      而表格式要送到公家單位的，有時同仁會互推一人寫上大家的名字，公司也沒
      禁止，我們設計該欄是為了要瞭解到底有那些人巡檢，作為人力稽查管制的依
      據」（見本院上更(二)卷(一)第一三八頁）、「當初我們一個月一張：：：名字是
      每個月整理時再填上去的」（見本院上更(二)卷(三)第二八頁）、「（如果去的人
      和填寫的人不符是否影響到請款？）不影響，因為市管處沒有規定要去幾人，
      由誰去」等語（見本院上更(二)卷(三)第三一頁），可見巡檢保養紀錄卡上姓名只
      是表示有巡檢員確實前往維修保養，並不須由巡檢員親自簽名，亦即該姓名不
      過填載作為證明何人前去保養之紀錄，並非署押。
    ２雖乙○○曾稱：應由巡檢員親自簽名（見本院上更(二)卷(一)第六八頁），惟其並
      不擔任巡檢工作，對於巡檢保養紀錄卡如何記載性質之供述不過其個人推斷之
      詞，不足為被告癸○○論罪之依據。此外復查無其他積極證據證明被告癸○○
      有何此部分犯行，自屬不能證明其此部分犯罪。而此部分未據公訴人起訴，故
      亦毋庸不另為無罪之諭知，僅併為說明如上。
貳、被告乙○○部分：
一、公訴意旨另以：被告乙○○係優實公司負責各市場發電機維修之巡檢員，其於任
    職期間並未依照合約定期從事保養維修，竟與甲○○、辛○○、劉慶煌、癸○○
    、壬○○等共同基於圖利優實公司之概括犯意聯絡，在其業務上所掌之發電機巡
    檢保養紀錄卡上登載業經保養之不實事項，分別經甲○○、辛○○、劉慶煌等三
    名市場管理員簽名認可後，交由優實公司向臺北市政府市場管理處請款，使優實
    公司獲得不法之利益，足以生損害於臺北市政府建設局市場管理處，因認被告乙○○涉犯刑法第二百十五條、第二百十六條及貪污治罪條例第六條第一項第四款
    罪嫌。
二、惟訊據被告乙○○否認有前揭圖利之犯行，辯稱：其並非優實公司之巡檢員，例
    行性發電機巡檢非屬其業務，其不曾至華山市場保養或維修發電機，本案七十六
    年六月份之巡檢保養紀錄卡「乙○○」之姓名，非其所簽而係癸○○冒簽等情。
三、經查：被告乙○○確非巡檢員，不負責華山市場地下室發電機維修保養業務，巡
    檢保養紀錄卡上乙○○姓名並非其所填寫，其並不知情，詳如前揭理由壹一（五
    ）所述，此外復查無其他積極證據足以證明其有何上開公訴意旨所指犯行。則既
    無積極證據足以證明被告乙○○曾至華山市場維修發電機及在巡檢紀錄上簽名，
    自難遽認其有與甲○○等人共同圖利優實公司及偽造文書情事，其犯罪自屬不能
    證明。
四、原審法院就此部分未詳細勾稽證據調查所得，遽予論罪科刑，自有未合。被告乙○○上訴，否認犯罪，指摘原判決不當，為有理由，自應由本院就此部分予以撤
    銷改判，依法諭知無罪之判決。
據上論斷，應依刑事訴訟法第三百六十九條第一項前段、第三百六十四條、第二百九
十九條第一項前段、第三百零一條第一項、第三百條、刑法第五十六條、第二百十六
條、第二百十三條、第二百十五條、第五十五條、第七十四條第一款、罰金罰鍰提高
標準條例第一條前段、中華民國八十年罪犯減刑條例第二條第一項第二款、第四條第
二項、第八條，判決如主文。
本案經檢察官郭弘佑到庭執行職務。
中      華      民      國    九十一    年     十一     月    二十二    日
                              臺灣高等法院刑事第十一庭
                                  審判長法  官  楊  照  男
                                        法  官  陳  炳  彰
                                        法  官  王  詠  寰
右正本證明與原本無異。
如不服本判決應於收受送達後十日內向本院提出上訴書狀，其未敘述上訴之理由者並
得於提起上訴後十日內向本院補提理由書（均須按他造當事人之人數附繕本）。
                                        書記官  駱  麗  君
中      華      民      國    九十一    年     十一     月    二十二    日
附錄：本案論罪科刑法條全文
刑法第二百十六條
行使第二百十條至第二百十五條之文書者，依偽造、變造文書或登載不實事項或使登
載不實事項之規定處斷。
刑法第二百十三條
公務員明知為不實之事項，而登載於職務上所掌之公文書，足以損害於公眾或他人者
，處一年以上七年以下有期徒刑。
刑法第二百十五條
從事業務之人，明知為不實之事項，而登載於其業務上作成之文書，足以生損害於公
眾或他人者，處三年以下有期徒刑、拘役或五百元以下罰金。
